【裁判字號】    94,上易,108
【裁判日期】    950628
【裁判案由】    損害賠償
【裁判全文】
臺灣高等法院高雄分院民事判決         94年度上易字第108號
上  訴  人  丁○○
被上訴人    甲○○
訴訟代理人  丙○○
上列當事人間請求損害賠償事件，上訴人對於民國94年5 月6 日
臺灣高雄地方法院94年度訴字第44號第一審判決提起上訴，本院
於95年6月14日言詞辯論終結，判決如下：
    主  文
原判決關於駁回上訴人後開第2 項之訴部分，及訴訟費用之裁判
均廢棄。
被上訴人應給付上訴人新台幣貳拾伍萬肆仟零伍拾捌元，及自民
國94年1 月25日起至清償日止，按週年利率百分之5 計算之利息
。
其餘上訴駁回。
第一、二審訴訟費用由兩造各負擔2分之1。
    事實及理由
一、上訴人起訴主張：被上訴人早於民國69年1 月10日，已將坐
    落高雄縣鳥松鄉○○○段983 之7 號及同段983 之21號土地
    （下稱系爭土地，面積依序各為7 平方公尺、35平方公尺）
    ，賣予訴外人壬○○○、庚○○合夥（下稱壬○○○2 人合
    夥），竟於92年8 月26日及93年5 月13日，再以買賣為登記
    原因，分別將系爭土地移轉登記為訴外人乙○○○、侯金成
    所有，致對壬○○○2 人合夥陷於給付不能之狀態。嗣庚○
    ○、壬○○○先後於93年11月3 日及同月5 日，將對被上訴
    人之債務不履行損害賠償請求權讓與上訴人，上訴人即將受
    讓債權之事實通知被上訴人，並請求以每坪新臺幣（下同）
    4 萬元市價之標準計算損害，詎被上訴人均未置理。為此依
    債務不履行及債權讓與之法律關係，請求判決被上訴人應給
    付上訴人508,000 元，並加計法定遲延利息。
二、被上訴人則以：壬○○○2 人合夥向伊買得系爭2 筆土地後
    ，未辦過戶，隨即連同地上建物一併加以轉賣，其後則音訊
    全無、不知去向，而乙○○○、侯金成係地上建物所有人，
    為免房屋遭受拆除命運，乃與伊達成協議，由乙○○○、侯
    金成負擔系爭土地之所有稅捐及登記規費等項後，由伊以買
    賣為登記原因，移轉土地予乙○○○、侯金成2 人，伊係代
    壬○○○2 人合夥盡移轉系爭土地之義務，並未另將土地出
    賣乙○○○、侯金成，亦未收取土地對價，壬○○○2 人合
    夥並未受有任何損害，不得向伊請求賠償。再者，壬○○○
    與上訴人間根本欠缺讓與債權之真意，庚○○年歲已高，亦
    不具備讓與債權之表意能力，否認上訴人已受讓債權等語，
    資為抗辯。
三、原審判決駁回上訴人之請求，上訴人聲明不服，求為廢棄原
    判決，命被上訴人給付508,000 元本息；被上訴人則求為判
    決駁回上訴。
四、兩造對於下列事項並不爭執（原審卷7 至11頁、本院卷122
    頁、164 至165 頁、），堪認為真實：
  (一)被上訴人於69年1 月10日出售系爭鳥松鄉○○段983 之7 、
    983 之21號土地予壬○○○2 人合夥，並經原審法院以84年
    重訴字第8 號判決被上訴人應移轉土地所有權予壬○○○2
    人合夥確定。
  (二)被上訴人分別於92年8 月26日、93年5 月13日，以買賣為原
    因，將系爭2 筆土地移轉登記於戊○○、乙○○○名下。
  (三)壬○○○2 人合夥於民國67年之前即已出售現由戊○○及乙
    ○○○所取得房屋及基地，當時只有完成交屋，土地部分還
    沒有過戶；其後壬○○○2 人合夥於69年間才向被上訴人買
    受房屋基地（嗣後分割出系爭2 筆土地等）。
  (四)被上訴人對於壬○○○2人合夥已構成給付不能。
    兩造爭執事項為（本院卷165頁）：
  (一)壬○○○2 人合夥是否有將對於被上訴人之債務不履行損害
    賠償請求權轉讓與上訴人？
  (二)被上訴人抗辯其將土地過戶戊○○2 人，係代壬○○○2 人
    合夥履行過戶義務，並未侵害壬○○○2 人合夥的權益，是
    否有理由？亦即：
    壬○○○2 人合夥是否有將上開2 筆土地移轉登記予戊○
      ○及乙○○○之義務？
    如果壬○○○2 人合夥有將該2 筆土地移轉過戶予戊○○
      及乙○○○之義務，被上訴人是否以代為履行合夥人之出
      賣人義務之意思辦理過戶，故合夥人未受有損害，或是其
      另行將土地出售予戊○○2 人，收取對價，致壬○○○2
      人合夥對戊○○2 人之出賣人義務仍然存在，且因無法過
      戶，須對買受人負債務不履行責任，而受有損害？
    如果壬○○○2 人合夥並無將該2 筆土地移轉過戶予戊○
      ○及乙○○○之義務，則其因為被上訴人將上開土地移轉
      登記予戊○○、乙○○○，所受損害為何？
五、茲就兩造爭執事項，分述如下：
  (一)按給付之訴之原告，雖須有私法上之給付請求權，其訴權始
    存在，但訴權是否存在，應於事實審之言詞辯論終結時定之
    ，如在第二審言詞辯論終結時訴權存在要件已備，縱令在起
    訴時尚有欠缺，亦仍不得以其訴為無理由予以駁回，此觀民
    事訴訟法第196 條、第226 條、第444 條等規定自明（最高
    法院29年上字第498 號判例參照）。又合夥財產為合夥人全
    體之公同共有，依民法第828 條規定，合夥財產之處分，固
    應得公同共有人全體之同意，惟只須經全體同意即可，形式
    上並無限制須共同為同意之意思表示。上訴人主張自壬○○
    ○2 人合夥受讓對於被上訴人之損害賠  償請求權，業據提
    出庚○○於93年11月3日 出具之讓渡書、壬○○○於同年月
    5 日出具之讓渡書及94 年3月10日出具之切結書，及壬○○
    ○與庚○○2 人於95年4 月1 日共同出具之讓與書（附有其
    2 人之印鑑證明），載明系爭土地遭被上訴人盜賣受有損害
    ，同意讓與對被上訴人請求損害賠償之債權予上訴人之旨（
    本院卷12至15頁、185 至187 頁），並經壬○○○到庭證稱
    ：因為合夥過戶給上訴人的土地不夠，所以我與庚○○同意
    將系爭2 筆土地補給他，將權利讓與上訴人，讓渡書及切結
    書都是我簽名蓋印（本院卷105 頁）；庚○○女兒辛○○證
    稱：上訴人在原審法院93年訴字1856號事件訴請壬○○○2
    人合夥將田草埔段983 之15號土地過戶給他，因有部分土地
    屬於原地主（即被上訴人），所以壬○○○在訴訟中同意將
    系爭2 筆土地之權利移轉給上訴人，作為補償，庚○○則有
    委任我為訴訟代理人並商議讓與的事；93年11月3日 讓渡書
    是庚○○親自蓋章，我任見證人，94年3 月10日壬○○○所
    簽切結書我也是見證人，庚○○未在切結書上簽名，但是他
    事先知情，同意由我當見證人（本院卷27至28頁），經核均
    與上訴人提出之讓與書等記載意旨相符，堪足採信。被上訴
    人固指稱：壬○○○於原審業已作證否認有讓與權利予上訴
    人之意，而庚○○年歲已高，亦無能力同意讓與，況上訴人
    在訴訟最後才提出95年4 月1 日讓與書，亦不足作為受讓之
    證明，否認讓與書之真正云云。惟上訴人事後提出該讓與書
    ，乃在證明其先前所主張已取得債權讓與之事實，且在言詞
    辯論終結之前為之，按之前開說明，並無不合。而壬○○○
    2 人於95年4 月1 日出具之讓與書，業經讓與人附具印鑑證
    明，已足證明其於讓與書上之印文係本人或得其同意所為，
    被上訴人指摘非本人所為或本人無同意之能力，自應按舉證
    法則，就此非常態之事實負舉證責任，然其迄未就此所指摘
    事項舉證以實其說，其此部分抗辯即無足採。至於壬○○○
    於原審固否認有讓與權利之意，既與其親自簽名出具之讓渡
    書及切結書內容不符，且於本院辯論終結前，復出具讓與書
    與上訴人，已足認確有權利讓與之事實，其在原審之證詞，
    即無足採憑。從而，應認壬○○○2 人合夥確已讓與其對被
    上訴人之損害賠償請求權予上訴人，上訴人自得據以對被上
    訴人為請求。
  (二)被上訴人就其已將系爭土地過戶予乙○○○、戊○○2 人，
    對壬○○○2 人合夥構成給付不能，並不爭執，惟辯稱：係
    代為履行壬○○○2 人合夥之出賣人義務云云；上訴人則否
    認壬○○○2 人合夥對乙○○○、戊○○負有土地出賣人之
    移轉登記義務，並稱：依本院85年重上字第95號確定判決，
    乙○○○對壬○○○2 人合夥之移轉登記請求權已經罹於時
    效，不能請求過戶，戊○○在同一時期買受系爭土地，其請
    求權亦罹於時效等語。是以本院就被上訴人是否對壬○○○
    2 人合夥負有債務不履行之損害賠償責任，首應審酌者，為
    壬○○○2 人合夥對於乙○○○、戊○○是否負有移轉系爭
    土地所有權之義務，若無此義務，被上訴人即不得任意代其
    履行。經查：
    乙○○○前訴請庚○○、盧清達2 人合夥（按盧清達為壬
      ○○○之夫，就其合夥之同一性，兩造並未爭執）移轉系
      爭田草埔段983 之7 號土地所有權，經本院以85年重上字
      第95號判決認定乙○○○對該合夥之土地移轉登記請求權
      已經罹於時效，不能請求過戶，而駁回乙○○○之訴確定
      ，有本院85年度重上字第95號確定判決可稽（本院卷57至
      69頁），即壬○○○2 人合夥可拒絕乙○○○請求移轉系
      爭土地所有權，且被上訴人亦為同案被告，此判決結果為
      其所知悉，又壬○○○早於84年間即訴請被上訴人將系爭
      土地移轉登記給合夥，獲得勝訴判決確定，被上訴人理當
      履行其出賣人義務，將土地移轉登記予壬○○○2 人合夥
      而未為之，所辯洵無足採。
    壬○○○2 人合夥於民國67年之前即已出售現由戊○○及
      乙○○○所取得之房屋及基地，為兩造所不爭執，則戊○
      ○2 人對於土地出賣人之移轉登記請求權，均已超過15年
      之時效期間，出賣人得拒絕履行移轉登記，並經壬○○○
      陳稱：戊○○沒有訴訟請求土地過戶，但是他的請求權也
      罹於時效（本院卷122 頁），足認壬○○○2 人合夥並執
      時效抗辯而拒絕移轉該田草埔段983 之21號土地予戊○○
      ，被上訴人即不得違反其意思而為移轉，是其就此部分所
      辯，亦不可採。
  (三)被上訴人將系爭土地過戶予乙○○○及戊○○，致無法履行
    其對壬○○○2 人合夥之移轉土地所有權義務，自應負債務
    不履行之責任。且壬○○○2 人合夥對於乙○○○、戊○○
    既無移轉系爭土地所有權之義務，則被上訴人擅自過戶，已
    致生損害於該合夥，應負損害賠償責任，從而，上訴人依所
    受讓之損害賠償請求權，請求被上訴人為給付，為有理由。
    又損害賠償，應填補債權人所受損害及所失利益，為民法第
    216 條所明定。上訴人主張因被上訴人不能移轉土地所有權
    ，受有相當於市價之損失，被上訴人則以：依69年1 月10日
    簽訂之買賣契約書（下稱系爭買賣契約）第10條約定「前項
    買賣物於價款全部付清以前之一切稅捐，應由甲方（即被上
    訴人）負責繳清，價款全部付清以後之一切稅捐，由乙方（
    即壬○○○2 人合夥）負責繳納之」，該土地價款已於69
    年間付清，依此約定，69年以後之一切稅捐應由合夥負擔，
    惟該合夥均未繳納而由被上訴人繳納，壬○○○2 人合夥尚
    欠被上訴人代繳稅款之債務，對被上訴人已無剩餘債權，上
    訴人亦不能向被上訴人請求等語置辯。經查：
    系爭買賣契約第10條固約定以價款付清為劃分稅捐分擔責
      任之時點，惟依契約第5 條關於價款支付日期約定「69年
      9 月16日產權移轉書類齊全時付清尾款」，第7 條關於辦
      理移轉登記日期約定「價款全部付清同時辦理移轉登記」
      ，及第8 條約定「登記費用之負擔：依照一般慣例及政府
      法令規定各自負擔繳納」等旨趣，應認該契約第10條之約
      定，乃就買賣雙方履行契約完畢後，各自應負擔之稅捐為
      約定，且不包括辦理移轉登記當時買賣雙方各自須負擔之
      稅負；就移轉當時之稅捐，應依契約第8 條之約定，依照
      一般慣例及政府法令規定各自負擔繳納。而被上訴人既未
      依約履行出賣人移轉土地所有權之義務，尚難依契約約定
      使買受人負擔土地所有權人應負擔之相關稅捐，且依稅法
      規定，土地出賣人應負擔土地增值稅，及按「出賣人出賣
      土地時應繳納土地增值稅，係以土地增值乃社會群體努力
      所致，其利益應歸公眾分享，從而此項土地增值稅係繳納
      予代表公眾之稅捐機關。是如被上訴人所得請求上訴人賠
      償之損害金額應扣除相當於土地增值稅之金額，則不啻將
      土地增值之利益，歸由違約之上訴人獨享，此與徵收土地
      增值稅之立法精神相違背，已無可取；且自不可歸責之被
      害人所得請求之損害賠償金額中扣除尚屬未能確定之稅金
      ，而由可歸責之債務人享受其利益，非但顯失公平，亦與
      填補債權人請求債務人交付土地時應有狀態之賠償原則不
      符，上訴人抗辯損害賠償金額應扣除增值稅云云，即非可
      採」（最高法院86年度台上字第2326號判決參照），則被
      上訴人抗辯：系爭土地買賣當時為農地，沒有土地增值稅
      負擔，且依據契約第10條約定，69年以後之地價稅及土地
      增值稅應由買受人負擔，壬○○○2 人合夥扣除被上訴人
      代為負擔之稅捐後，已無剩餘債權云云，即屬無據。
    本院審酌被上訴人於92年間曾就系爭田草埔段983 之21號
      土地或相鄰基地對戊○○及占有人聲請調解，主張每一坪
      土地4 萬元，有高雄縣鳥松鄉公所函附調解卷宗可稽（本
      院卷95至99頁），同一調解事件對造人己○○證稱：被上
      訴人於調解時說我住的地方土地一坪要4 萬元向她買（本
      院卷103 頁），癸○○於94年1 月20日以每坪4 萬2 千元
      向被上訴人購買田草埔段983 號部分土地（分割後為983
      之22地號），有買賣契約書可憑，且被上訴人就該買賣契
      約並不爭執（本院卷78至79頁、102 頁），及系爭土地起
      訴時公告現值每平方公尺1 萬1500元，每坪約3 萬8 千元
      ，有土地登記謄本可參，認上訴人主張市價每坪為4 萬元
      ，尚屬相當。
    惟乙○○○及戊○○係基於與壬○○○2 人合夥間之買賣
      關係而受房屋及系爭土地之交付，其占有系爭土地原有合
      法權源，壬○○○2 人合夥固得主張請求權時效而拒絕履
      行出賣人移轉登記之義務，然究不得排除乙○○○與戊○
      ○對於系爭土地之占有，是其縱使受被上訴人移轉土地所
      有權，就系爭土地所得享有之權益，已受到限制，即壬○
      ○○2 人合夥因被上訴人不履行出賣人移轉登記義務，所
      受損害，已非等同一般土地交易之市價。是以本院審酌乙
      ○○○、戊○○為有權占有系爭土地之人，壬○○○2 人
      合夥於取得原審法院84年重訴字第8 號確定判決之時，原
      得持該判決申請系爭土地之移轉登記，竟歷經數年而未為
      之，致被上訴人得以移轉土地予乙○○○2 人所有，及該
      合夥如受系爭土地移轉登記，實際享有之權益已受限制等
      情，認其因被上訴人給付不能所受之損害，應以市價之2
      分之1 為適當，即其所受損害為25萬4058元[ 計算式為（
      7+35）平方公尺ｘ0.30245=12.7坪, 4 萬元ｘ12.7ｘ1/2
      =25.4058萬元] 。上訴人受讓壬○○○2 人合夥對於被上
      訴人之損害賠償債權，是其請求被上訴人給付，於25萬
      4058元本息範圍內，應予准許，逾此所為請求，核無理由
      ，應予駁回。
六、綜上，上訴人主張本於債務不履行之損害賠償請求權及債權
    讓與之法律關係，請求被上訴人給付25萬4058元為有理由，
    應予准許。又給付無確定期限者，債務人於債權人得請求給
    付時，經其催告而未為給付，自受催告時起，負遲延責任；
    其經債權人起訴而送達訴狀，或依督促程序送達支付命令，
    或為其他相類之行為者，與催告有同一之效力，民法第229
    條第2 項定有明文。上訴人並未舉證在本件起訴之前曾催告
    被上訴人履行其債務，且其起訴狀於94年1 月24日送達被上
    訴人，被上訴人自起訴狀送達翌日起，始負遲延責任，是上
    訴人請求被上訴人給付法定遲延利息，自94年1 月25日起算
    之範圍內為有理由，應予准許。上訴人逾上開本息範圍以外
    所為請求，為無理由，應予駁回。原審就上開應准許部分為
    上訴人敗訴之判決，尚有未洽，上訴意旨指摘原判決此部分
    不當，求予廢棄改判，為有理由，爰由本院就此部分予以廢
    棄，改判如主文第2 項所示。至於上訴人之請求不應准許部
    分，原判決為上訴人敗訴之判決，經核於法並無不合，上訴
    意旨就此部分求予廢棄改判，為無理由，應駁回其上訴。兩
    造其餘攻擊、防禦，於終局判決不生影響，爰不予一一論述
    ，附此敘明。
據上論結，本件上訴為一部有理由、一部無理由，依民事訴訟法
第450條、第449條第1項、第79條，判決如主文。
中    華    民    國    95    年    6     月    28    日
                            民事第六庭
                                審判長法官 許明進
                                法      官 朱玲瑤
                                法      官 謝肅珍
以上正本證明與原本無異。
不得上訴。
中    華    民    國    95    年    6     月    28    日
                                書  記  官 廖素珍


司法院資訊處製作；財團法人民間司法改革基金會備份。
